【裁判字號】    94,簡上,93
【裁判日期】    950731
【裁判案由】    確認通行權
【裁判全文】
臺灣嘉義地方法院民事判決  94年度簡上字第93號
上  訴  人  戊○○
訴訟代理人  丁○○○
            唐淑民律師
被 上訴 人  乙○○
訴訟代理人  丙○○
            甲○○
上列當事人間請求確認通行權事件，上訴人對於中華民國94年7
月28日本院嘉義簡易庭94年度嘉簡字第243號第一審判決提起上
訴，本院判決如下：
    主  文
上訴駁回。
第二審訴訟費用由上訴人負擔。
    事  實  及  理  由
一、上訴人方面：
（一）聲明：原判決不利於上訴人部分廢棄；上開廢棄部分，被
      上訴人在第一審之訴駁回。
（二）陳述：除與原審判決書所載者相同茲予引用外，補稱：被
      上訴人所有坐落嘉義市○○○段新厝小段578之12地號土
      地（下稱系爭土地），係從同段578之9地號土地分割而來
      ，上訴人與被上訴人係分別讓受上開土地，非兩造間直接
      發生分割或讓與之行為，且被上訴人於上訴人在系爭578
      之9地號土地建屋後方買受系爭土地，可見其願承擔無出
      路之風險，則系爭土地並無適用民法第789條之餘地，上
      訴人亦無忍受被上訴人通行之義務等語。
（三）證據：提出現場照片光碟1份。
二、被上訴人方面：
（一）聲明：駁回上訴。
（二）陳述：與原審判決書所載者相同茲予引用。
（三）證據：援用原審之立證方法。
三、本院得心證之理由：
（一）坐落嘉義市○○○段新厝小段578之9地號土地為上訴人所
      有，系爭土地則為被上訴人所有，被上訴人土地為同段
      578之8地號土地、578之9地號土地、578之10地號土地及
      578之11地號土地所圍繞，上開土地之所有人均不同意被
      上訴人通行，致系爭土地無道路可對外聯絡之事實，為兩
      造所不爭，並有本院83年度重訴字第56號、臺灣高等法院
      臺南分院84年度重上字第48號分割共有物判決書、土地登
      記簿謄本附於原審卷可參，且經原審至現場勘驗並囑託嘉
      義市地政事務所製作土地複丈成果圖屬實，有勘驗筆錄及
      複丈成果圖在卷可憑，是系爭土地，係屬不通公路之袋地
      ，堪信為真。
（二）按因土地一部之讓與或分割，致有不通公路之土地者，不
      通公路土地之所有人，因至公路，僅得通行受讓人或讓與
      人或他分割人之所有地，民法第789條第1項定有明文。本
      條規定之旨趣，乃在於當事人為讓與土地之一部或分割時
      ，對於不能與公路適宜聯絡之情形，當為其所預見，而得
      事先為合理之解決，即不通公路之結果乃基於當事人之任
      意行為所導致，讓與人任意讓與土地，受讓人任意受讓土
      地，及分割人任意分割土地時，對於可能造成不能與公路
      為適宜聯絡之情形，為其所預見而得事先安排，以免周圍
      地受其牽連而負通行義務而言（最高法院52年度台上字第
      2865號判決參照）。經查，系爭土地係自578之9地號土地
      分割而出，且因該分割行為使系爭土地形成袋地，已如前
      述，是揆諸上開說明，系爭土地為至公路，自僅得通行自
      系爭578之9地號分割而出之其他分割人之所有地。
（三）上訴人雖主張：其所有系爭578之9地號土地及系爭土地分
      別受讓自財政部國有財產局（下簡稱國有財產局），兩造
      間並未直接讓與，不適用上開規定云云，惟查：系爭土地
      於本件適用民法第789條第1項之結果，係得通行其他同由
      系爭578之9地號土地分割而出之土地，而非讓與人或受讓
      人之土地，上訴人此部分之主張，顯有誤會。
（四）次按，民法第789條所規定之無償通行權，重在當事人讓
      與土地之一部或分割時，對於不能與公路為適宜聯絡，得
      為預見以先作安排而設，是被圍繞土地必於讓與或分割當
      時，已與公路無適宜之聯絡，須通行受讓人或讓與人或他
      分割人所有地之情形始有其適用，若合乎上開情形，自不
      因嗣後部分土地之再轉讓而受影響（最高法院69年度台上
      字第266號及71年度台上字第2665號判決意旨參照）。甲
      所有之土地讓售一部時，倘有一部形成與公路無適宜聯絡
      （如袋地或準袋地），而須通行保留或讓售之地者，應不
      因嗣後他部分土地再轉讓，使原有通行權消滅（臺灣高等
      法院81廳民一字第18571號座談會結論參照）。是系爭土
      地適用民法第789條第1項規定，得通行其他自系爭578之9
      地號土地分割而出之土地，已如上述，揆諸前開最高法院
      判決意旨，被上訴人之通行權，自不因分割後之土地是否
      轉讓他人而受影響。
（五）再按，有通行權人，應於通行必要之範圍內，擇其周圍地
      損害最少之處所及方法為之，民法第787條第2項定有明文
      。依同法789條主張通行權時，依誠信原則及相鄰關係之
      利益衡量原理，亦適用上開條文。經查，圍繞系爭土地之
      土地包括系爭578之9地號土地、578之8地號土地及578之
      10地號土地，均係自系爭578之9地號土地分割而出，此有
      嘉義市地政事務所92年2月25日土地複丈成果圖1份及土地
      登記謄本3份附卷可考；次應審究者闕為：被上訴人主張
      其應有權通行系爭578之9地號土地，是否係損害最少之處
      所及方法？按通行之主要目的不僅專為調和個人所有之利
      害關係，且在充分發揮袋地之經濟效用，以促進物盡其用
      之社會整體利益，然其為所有人容忍義務之設，應於能達
      成上開社會利益之範圍內，盡量與所有人之損害減至最低
      為必要。而是否為土地通常使用所必要，應依土地位置、
      地勢、面積、用途及使用之實際情形定之。衡之兩造土地
      所在地點，均屬地勢平坦處，系爭土地欲通公路即嘉義市
      ○○○街，以系爭578之9地號土地為距離最短之直接通道
      ；被上訴人所有建物坐落於系爭土地，供其及家屬居住之
      用，未設停車處所，上訴人所有之578之9地號土地，原有
      建物則未經保存登記，亦為上訴人所不爭，業經原審勘驗
      現場屬實，有勘驗筆錄及複丈成果圖附卷可稽，因此，被
      上訴人所有建物現應係僅供住家之用無訛，通行範圍應以
      被上訴人及其家屬得以通行為已足。是斟酌兩造所有建物
      坐落之土地位置及土地使用現況，認原審囑託嘉義市地政
      事務所測量人員就578之9地號土地，自與578之10地號土
      地鄰接處由西往東起算二米為測量基準劃一虛線，就該虛
      線範圍內之土地（即如附圖一所示Ｂ部分土地），即足供
      被上訴人出入之通行所必要，應屬在被上訴人通行必要範
      圍內對被告造成損害最少之通行範圍。
（六）上訴人復主張，被上訴人於向國有財產局承買系爭土地之
      時，已知為袋地，復向其請求通行，有違誠信原則云云，
      惟袋地通行權為法所明定之權利，其主要目的，不僅專為
      調和個人所有之利害關係，且在充分發揮袋地之經濟效用
      ，以促進物盡其用之社會整體利益，並以民法第789條第1
      項限制通行權人的通行範圍，避免袋地通行權利遭受濫用
      ，本件系爭土地經本院細鐸既均符合上開法律所規定之要
      件，自得主張通行；且被上訴人於91年9月間向國有財產
      局承買系爭土地在先，上訴人於93年2月間向國有財產局
      承買系爭578之9地號土地在後，此有土地登記謄本2份在
      卷可憑，是被上訴人於承買系爭土地之時，就系爭578之9
      地號土地將成誰屬，並無從得知，而上訴人於承買上開土
      地之時，就被上訴人得以系爭土地主張袋地通行權，則非
      無從預見，是上訴人此部分之主張，亦顯無理由。
四、綜上所述，被上訴人請求上訴人戊○○應提供其所有系爭段
    578之9地號土地內如附圖一所示Ｂ部分面積0.0007公頃土地
    供原告通行，應予准許，原審為上訴人不利之判決，經核並
    無違誤，上訴意旨請求廢棄改判，為無理由，應予駁回。
五、本件事證已臻明確，兩造其餘主張及所提證據經審酌後認均
    與本院上開論斷無涉或無違，不予贅述。
六、據上論結，本件上訴為無理由，依民事訴訟法第436條之1第
    3項、第449條第1項、第78條，判決如主文。
中    華    民    國    95    年    7    月     31    日
                  民事第一庭審判長法  官  曾文欣
                                  法  官  陳端宜
                                  法  官  陳俞婷
以上正本係照原本作成。
本判決不得上訴。
中    華    民    國    95    年    8    月      2    日
                                  書記官  林美足


司法院資訊處製作；財團法人民間司法改革基金會備份。
